臺灣嘉義地方法院民事判決　　　　　　 100年度簡上字第45號
上　訴　人　蔡佳蓉
兼　訴　訟
代　理　人　侯永祥
被上 訴 人　財政部國有財產局台灣南區辦事處嘉義分處
法定代理人　黃耀光
訴訟代理人　李瑞瑋
被上訴人　　黃逸榛
　　　　　　　　　　　　號
訴訟代理人　許朝昇律師
上列當事人間請求訂立國有出租契約等事件，上訴人對於民國
100 年4 月7 日本院嘉義簡易庭99年度嘉簡字第679 號第一審簡
易判決提起上訴，經本院於民國100 年11月16日言詞辯論終結，
判決如下：
    主  文
上訴駁回。
第二審訴訟費用由上訴人負擔。
    事 實 及 理 由
壹、程序事項：
一、按當事人喪失訴訟能力或法定代理人死亡或其代理權消滅者
    ，訴訟程序在有法定代理人或取得訴訟能力之本人，承受其
    訴訟以前當然停止；第168 條至第172 條所定之承受訴訟人
    ，於得為承受時，應即為承受之聲明；聲明承受訴訟，應提
    出書狀於受訴法院，由法院送達於他造，民事訴訟法第170
    條、第175 條第1 項、第176 條分別定有明文。查被上訴人
    財政部國有財產局台灣南區辦事處嘉義分處（下稱國有財產
    局）之法定代理人由吳文貴變更為黃耀光，業經被上訴人於
    民國100 年7 月22日具狀聲明承受訴訟（見本院卷第27頁）
    ，揆諸前開規定，其聲明承受訴訟，自應予准許，合先敘明
    。
二、被上訴人黃逸榛經合法通知，未於言詞辯論期日到場，核無
    民事訴訟法第386 條所列各款情形，爰依上訴人之聲請，由
    其一造辯論而為判決。
貳、實體事項：
一、上訴人起訴主張：
（一）坐落嘉義市○○段226-1 地號土地（下稱系爭土地）為中
      華民國所有，由財政部國有財產局管理，坐落其上之建物
      （下稱系爭建物）為上訴人所有，門牌號碼應為嘉義市東
      區紅毛埤17號之系爭地址。然因被上訴人黃逸榛主張坐落
      同段225 地號土地（下稱系爭225 地號土地）上之鐵皮屋
      門牌亦為同址，被上訴人國有財產局亦認同而與被上訴人
      黃逸榛辦理系爭土地之租賃契約。則系爭建物之真正地址
      既為兩造所爭執，法律關係存否不明，上訴人自有即受確
      認判決之法律上利益。
（二）又系爭土地及系爭225 地號土地均自原嘉義市紅毛埤3-53
      號土地分割而來，原為上訴人侯永祥之母侯陳好與侯心愿
      於日據時期向當時日本政府共同承租，嗣侯陳好與侯心愿
      辦理土地分割，由侯陳妤取得系爭土地、侯心愿取得系爭
      225 地號土地。另侯陳妤、侯心愿於土地分割前，在系爭
      土地上共同建造系爭建物，侯心愿隨即遷入居住，向嘉義
      市政府申請門牌號碼為系爭地址，並將戶口遷入。至侯心
      愿因分割取得之系爭225 地號土地則未有任何建物存在。
      侯心愿於60年間將系爭225 地號土地之承租權出賣予訴外
      人吳炳煌、吳炳煌於70年復賣予訴外人劉佳和，劉佳和於
      97年12月間再賣予被上訴人黃逸榛。劉佳和於取得系爭
      225 地號土地承租權後，於90年後始於其上建造簡陋鐵皮
      屋暫供休息之用，始終未向嘉義市政府申請門牌號碼，系
      爭建物之門牌號碼應為系爭地址，且為上訴人侯永祥之母
      侯陳好所有，後上訴人侯永祥因繼承而取得所有權。爰依
      法訴請確認坐落系爭土地上之系爭建物，其原始真正門牌
      號碼為系爭地址。
（三）系爭建物既屬上訴人所有，係於82年7 月21日前取得，上
      訴人又於同日前取得系爭建物坐落系爭土地基地部分之實
      際使用權，應已符合國有財產法第42條第1 項第2 款規定
      ，自得依該規定請求被上訴人國有財產局將系爭建物坐落
      系爭土地部分，出租予上訴人。
（四）並聲明：1.原判決廢棄。2.確認系爭建物之門牌號碼為嘉
      義市東區紅毛埤17號。3.被上訴人國有財產局應就坐落嘉
      義市○○段226-1 地號土地與上訴人訂立國有土地出租契
      約。
二、被上訴人則以：
（一）被上訴人國有財產局略以：
      因上訴人及被上訴人黃逸榛皆主張其所有建物門牌號碼為
      系爭地址，在釐清爭議前，無法出租予上訴人，且參諸上
      訴人所提出65年、82年航照圖上，經套圖結果，均無法看
      出系爭建物在82年7 月21日以前有使用嘉義市○○段226-
      1 地號之土地；另上訴人所提之電表為農業用電之電表，
      並非固定而可以移動，無法單以電表之目前使用位置認定
      82年7 月21日以前之使用位置。況是否可以出租系爭土地
      為被上訴人國有財產局之權限，上訴人提起本件訴訟，並
      無理由等語置辯。
（二）被上訴人黃逸臻則以：
      伊現於系爭225 地號土地上栽種，並擁有門牌號碼為系爭
      地址之鐵皮屋供工寮使用，上訴人之系爭建物門牌號碼應
      為「紅毛埤17-1號」，且經被上訴人國有財產局人員王禹
      涵已經作證於98年7 月21日會勘現場時，上訴人之建物並
      未懸掛門牌等情，可知上訴人因欲向被上訴人國有財產局
      申租基地，擅自竊取伊所有之系爭地址門牌，上訴人提起
      本件訴訟並無理由等語置辯。
（三）皆並聲明：上訴駁回。
三、兩造不爭執事項：
（一）上訴人侯永祥所有如原審卷第47頁（98年10月15日會勘拍
      攝）照片所示之建物係坐落於嘉義市○○段226-1 地號土
      地上。
（二）嘉義市○○段226-1 地號與同段225 地號土地，係自嘉義
      市○○○段3-53地號土地分割而來。
（三）上訴人侯永祥之母親侯陳好與侯心愿於臺灣光復前後共同
      向訴外人何來進購買嘉義市○○○段3-53地號土地承租權
      。
四、本件爭執事項：
（一）上訴人得否就嘉義市紅毛埤17號門牌地址係屬上訴人所有
      坐落上開226-1 號土地上建物之門牌提起確認之訴。
（二）嘉義市紅毛埤17號門牌地址是否屬上訴人所有坐落上開22
      6-1 號土地上建物之門牌。
（三）上訴人是否於82年7 月21日以前即已取得上開226-1 地號
      土地之實際使用權。
（四）上訴人請求被上訴人財政部國有財產局台灣南區辦事處嘉
      義分處應就上開226-1 號土地與上訴人訂立國有土地出租
      契約，有無理由。
五、本院之判斷：
（一）確認系爭建物之原始門牌號碼之訴並不合法：
   1、按確認之訴，若係就為訴訟標的之私法上權利或法律關係
      之成立或存在與否不明確而有爭執，認為有請求確認判決
      之必要，亦所謂有即受確認判決之法律上利益時，即得提
      起，並以其利害關係相對立而有爭執該私法上權利或法律
      關係之人為被告；倘所爭執者為公法上之權利或法律關係
      ，或於私法上之權利或法律關係並無利害關係相對立之爭
      執，則為法所不許（最高法院89年度台上字第2500號判決
      意旨參照）。經查，上訴人所確認之系爭建物門牌號碼，
      其間並無民事之權利義務存在，並非民事法律關係。其次
      ，門牌號碼雖涉及戶政機關對建物管理之作為，然本件上
      訴人所欲確認者並非系爭建物是否具有公法上使用系爭地
      址之權利，而係欲確認系爭建物原本之門牌號碼是否為系
      爭地址，以作為上訴人向被上訴人國有財產局承租系爭土
      地之佐證之一，亦與確認公法上之法律關係有別。從而，
      本件確認系爭建物原始門牌號碼，非屬確認民事或公法上
      之法律關係，而係一過往存在之事實。
   2、再按確認法律關係之訴，非上訴人有即受確認判決之法律
      上利益者，不得提起之；確認證書真偽或為法律關係基礎
      事實存否之訴，亦同，民事訴訟法第247 條第1 項定有明
      文。觀其立法理由係「為發揮確認之訴預防及解決紛爭之
      功能，特擴大其適用範圍及於事實，然為免導致濫訴，就
      事實之存否，限於其為法律關係之基礎事實，否則即認上
      訴人無即受確認判決之法律上利益」，而所謂「為法律關
      係基礎之事實」即應從嚴解釋限於法律關係所由生之原因
      事實，若除事實存否，尚需他人之協力，始發生一定之法
      律關係者，即非得提起。是所得確認之事實，必以涉及法
      律關係存否必要之基礎事實，始得為之。
   3、上訴人固主張因系爭建物門牌號碼之爭執，而致被上訴人
      國有財產局不願出租云云。惟按國有財產法第42條第1 項
      規定：「非公用財產類不動產之出租，得以標租方式辦理
      。但合於左列各款規定之一者，得逕予出租︰1.原有租賃
      期限屆滿，未逾6 個月者。2.民國82年7 月21日前已實際
      使用，並願繳清歷年使用補償金者。3.依法得讓售者。」
      ，是上訴人縱符合國有財產法第42條第1 項第2 款之規定
      ，不過得據以申請租用而已，而非對該管理機關負有出租
      義務之強制規定，其是否准許，仍須經受理機關之審查，
      非謂一經申請，即須負出租之義務，而無斟酌准駁之權。
      是以非公用國有土地之出租係屬私經濟行為，應受契約自
      由原則之支配，管理機關就非公用國有土地占用人所為承
      租之要約，自有決定承諾出租與否之自由，並不負承諾出
      租之義務。因之，上訴人並不當然因本件確認之訴而成立
      租賃關係。況上訴人所提出系爭土地65年12月1 日、82年
      9 月17日航照圖經被上訴人國有財產局對照審認之結果，
      上訴人申請承租位置（即系爭建物現所在地226-1 地號）
      於上開時間之航照圖上均無建物，有卷附之上開航照圖及
      國有財產局100 年8 月24日陳報狀、100 年10月17日陳報
      狀、第一股套圖小組會議紀錄在卷可查（見本院卷第50、
      51、102 頁），是上訴人主張確認系爭建物門牌號碼，顯
      無解於系爭建物於82年7 月21日前是否實際使用之事實。
      從而，本件上訴人所欲確認原門牌號碼並非法律關係存否
      必要之事實，即非確認之訴合法客體。
   4、綜上所述，系爭建物之原始門牌號碼乃單純事實，且非租
      賃關係存否之必要。從而，上訴人就此部分請求確認之訴
      即乏依據，未具訴權存在之要件，應認該部分之訴並不合
      法。
（二）上訴人請求與被上訴人國有財產局訂立租約，並無理由：
      上訴人雖依國有財產法第42條第1 項第2 款之規定請求被
      上訴人與上訴人訂立國有土地出租契約云云，然非公用國
      有土地之出租係屬私經濟行為，應受契約自由原則之支配
      ，上開條款非對該管理機關負有出租義務之強制規定，僅
      係上訴人得申請承租之規範，非上訴人一經申請，被上訴
      人國有財產局即須負出租之義務，而無斟酌准駁之權，業
      如前述。本院立於司法機關，自無權介入私法契約之一造
      當事人決定承諾出租與否之斟酌准駁權限，是上訴人訴請
      與被上訴人國有財產局訂立租約一節，亦難准許。
六、綜上所述，上訴人請求確認系爭建物之門牌號碼為嘉義市東
    區紅毛埤17號，並依國有財產法第42條第1 項第2 款規定，
    請求被上訴人國有財產局應就坐落嘉義市○○段226-1 地號
    土地與上訴人訂立國有土地出租契約，為無理由，不應准許
    。原審為上訴人敗訴之判決，核無違誤，自應予以維持。上
    訴意旨指摘原判決不當，求予廢棄改判，為無理由，應予駁
    回其上訴。
七、本件為判決基礎之事實及法律關係已臻明確，兩造其餘攻擊
    防禦方法、所提證據及調查證據之聲請，經審酌與本院前揭
    判斷不生影響，爰不一一論述，併此敘明。
八、據上論結，本件上訴為無理由，依民事訴訟法第436  條之1
    第3項 、第449 條第1 項、第78條規定，判決如主文。
中    華    民    國  100     年    11    月    30    日
                  民事第三庭  審判長法  官  黃茂宏
                                    法  官  陳端宜
                                    法  官  梁淑美
上列正本與原本無異。
本判決不得上訴。
中    華    民    國   100    年    11    月    30    日
                                    書記官  李佳惠